臺灣臺北地方法院民事判決　　　　　　　95年度勞訴字第78號
原　　　告　甲○○
　　　　　　　　　　　　之3
訴訟代理人　劉志鵬律師
　　　　　　陳文靜律師
複 代理 人　王雪娟律師
　　　　　　黃朝琮律師
被　　　告　荷蘭商荷蘭皇家航空股份有限公司
法定代理人　乙○○(Adria.
訴訟代理人　柯莉娟律師
上列當事人間請求給付工資事件，本院於民國96年3月6日言詞辯
論終結，判決如下：
    主      文
原告之訴及假執行之聲請均駁回。
訴訟費用新台幣壹萬仟陸佰柒拾貳元由原告負擔。
    事實及理由
一、原告主張：原告自民國75年4 月14日起受僱於被告，並擔任
    被告駐中正機場貨運部地勤督導人員。94 年1月17日，被告
    突以公司組織架構調整且原告之職已被除去為由，通知原告
    將於同年月31日終止勞動契約，並於94 年1月18日起停止安
    排原告之班表，致原告無從提供勞務，原告遂委請律師去函
    請求回復工作權。被告雖於94年1月31日以台北體育場郵局
    第534號存證信函辯稱此均屬誤會，如原告不願意終止勞動
    契約，可於94年2月1日繼續提供勞務云云，並自該日起將原
    告再列入輪值班表。詎被告於94年4月18日再度通知原告將
    依據勞動基準法第11條第2款「業務緊縮」之規定預定於94
    年5 月31日終止勞動契約，原告認為被告並無業務緊縮之事
    實，乃向台北市政府勞工局申請勞爭議調解請求回復工作權
    ，惟因被告不同意致調解不成立。原告另於94年5月24日及
    同年月30日分別以電子郵件及台北東門郵局第454號存證信
    函向被告主張僱傭關係存在，請求被告回復其工作，然亦均
    遭被告拒絕。因被告自93年與法國航空合併後，此兩家航空
    公司之業務量及營業額皆大幅攀升，且從被告於中正國際機
    場航空站之貨運量觀之，於原告遭資遣前之94年1月至4月間
    ，或從94年全年度進出口貨物彙總數量予以比較，均顯較93
    年度增加，故被告公司之貨運量不但未減少，反而有逐年增
    加之情形，是被告公司於資遣原告時顯無「業務緊縮」之事
    由。縱認被告有「業務緊縮」之事實，惟為保障勞動契約存
    續、合理性限制雇主解僱權及符合勞動基準法保障勞工權益
    之要求，解僱理應符合最後手段性。然被告尚於94年7月31
    日登報徵人，觀諸其徵人條件，均為原告所能勝任，顯見被
    告公司尚有其他職位可安置原告，惟被告竟捨此而不為，亦
    有違最後手段性原則。因被告資遣原告並非適法，亦不同意
    原告於94年6月1日起回復工作之請求，拒絕受領之意甚明，
    而原告原任職之工作每月可固定領取之工資為新台幣 (下同
    )67, 232元[即包括60,067元 (底薪)、4,165元 (交通津貼)
    、3,0 00元 (機場加給)]，故原告自得依民法第487條請求
    自94年6 月1日起至復職日止之工資，爰先請求自該日起至
    95年12月31日止之工資，及依民法第229條第1項之規定自每
    月26日起計算之利息，同時聲明保留其餘尚未屆期之工資請
    求權，並聲明：(一)被告應給付原告1,277,408元及如附表
    所示之日期起至清償日止按年息5%計算之利息。(二)願供擔
    保請准宣告假執行。
二、被告辯以：原告自85年至93年間之工作表現紀錄，為4 名同
    為「督導員」中長久表現較差者，且於92年93年之表現為不
    及格 (僅為52%) ，是被告乃於94年1月17日以信函通知解僱
    原告，但因原告無法接受該事實，被告為試圖消弭原告不滿
    情緒，期待勸諭原告接受和平終止勞動契約之條件，遂又安
    排原告輪班，並提出優惠條件盡力促成雙方同意終止勞動契
    約之方案，惟原告提出之條件完全比照退休，除有退休金外
    尚有資遣費之要求，因被告無法接受，而原告又拒絕任何協
    商，被告遂於95年4 月18日書面通知原告，以勞動基準法第
    11條第2款之法定事由資遣原告，並依該法第16條、第17 條
    計算至同年5 月31日止之資遣費。因被告自91年至94年上半
    年止之貨運業務狀況面臨虧損及緊縮，其中92年至93年之貨
    運收入較91年至92年急降 31%，於93年至94年之貨運收入較
    92年至93年降6%，被告為因應業務虧損及緊縮之成本控管，
    遂於92 年12月1日起，將台灣地區可供貨物進倉之指定倉庫
    由4 個改為僅以「榮儲」為唯一指定之貨倉，此即可足證被
    告資遣原告時確有業務緊縮之事實。另被告是否於94年4 月
    前因業務緊縮而有資遣原告之法律事由，應以被告於台灣地
    區之業務狀況加以判斷，並非就被告總公司於全球經營之成
    績予以衡量，況被告與訴外人法國航空公司合作經營後，法
    國航空公司於台灣無停經點，且貨運部分於台灣地區之運量
    甚少，被告僅成為訴外人法國航空公司之「客運總代理」，
    而不涉及「貨運」部分，是被告依勞動基準法第11 條第2款
    規定以業務緊縮之法定事由資遣原告，即屬有據。又被告於
    95年之新進人員皆隸屬客運部門，而國際航空運輸中，客運
    與貨運乃兩個完全獨立作業之組織，且依被告目前之貨運量
    僅需一名人力之需求而言，原告既為任職於中正機場4 名「
    督導員」中表現最差者，而台北辦公室之貨運業務之5 名人
    力即已足供處理台灣地區之貨運事務，又客運部分所需求之
    人力亦非原告所能勝任之情況下，被告選擇資遣原告之程序
    ，亦應符合「最後手段性」之考量。再者，原告每月之薪資
    中交通津貼與機場給付部分，乃為薪資因勞務地點較遠而須
    支出額外費用因而減少之補貼，原告家住台北市內湖區，自
    被資遣後根本未至機場，縱若被告應給付薪資予原告，其勞
    務之對價即應以基本薪資60,067元計算。至被告已依勞動基
    準法第16條、第17條規定給付原告自75年4月14日起至94年5
    月31日止之資遣費共計1,672,368元，及預告期間工資67,23
    2 元，是被告既已合法資遣原告，則原告請求勞動契約終止
    後至95年12月31日止之工資，即顯無理由，並聲明如主文所
    示。
三、兩造不爭執之事實：
(一)原告於75 年4月14日起即受雇於被告，原擔任之職務為「貨
    運運務員」，後於91年4月8日職稱改為「貨運督導員」，主
    要工作係督導被告駐中正機場之貨運地勤代理業務。於兩造
    終止勞動契約前，原告每月25日可固定領取工資為67,232元
    ，其中包括底薪60,067元、交通津貼4,165元及機場加給3,0
    00元 (見卷1第55頁、第56頁)。
(二)被告於94年1月17日通知原告於94年1月31日起終止雙方勞動
    契約，後於94年1月31日以台北體育場郵局第534號存證信函
    通知原告可於同年2月1日繼續提供勞務，並於該日將原告再
    列入輪值班表內。嗣被告又於94 年4月18日再度通知原告，
    以勞動基準法第11 條第2款「業務緊縮」之事由，預定於同
    年5 月31日終止勞動契約，原告遂向台北市政府勞工局申請
    勞資爭議調解並請求回復工作權，惟因無法達成合意致調解
    不成立 (見卷1第11頁至第21頁)。被告終止兩造勞動契約給
    付原告預告期間工薪67,232 元、資遣費1,672,368元，共計
    1,739,600元。
四、系爭勞動契約業經被告合法終止：
(一)按勞動基準法第11 條第2款規定，雇主因業務緊縮，得預告
    勞工終止勞動契約，係指其企業之經營，客觀上確有緊縮業
    務之必要而言。而其業務減縮與否，與事業之營運是否好轉
    及盈餘多少，並無必然關係。又事業單位因虧損或業務緊縮
    ，為謀求事業單位之永續經營及保障其餘勞工之權益，解雇
    部分勞工既屬無可避免，則其選定解雇或留用勞工之情形，
    除有明顯不合理，或歧視特定勞工族群，如年資較長、身心
    障礙、女性、懷孕、職災，或擔任工會或勞工代表之勞工等
    情形外，於年資、考績、工作能力等條件相仿勞工間之選擇
    解雇或留用，應賦予雇主相當之裁量選擇權，使雇主能依其
    經營管理上之合理考量做選擇，俾便企業經此整理解僱而得
    改善經營體質、提高營運績效永績經營。此外，有無業務緊
    縮情形，則須觀察雇主經營之事業單位其各部間調配變動狀
    況而定，必以雇主確有業務緊縮之事實，而無從繼續僱用勞
    工之情形，始足當之。另依民事訴訟法第277 條本文之規定
    ，雇主以業務緊縮為由終止其與勞工間之勞動契約，雇主就
    該業務緊縮之有利於己之事實，須負舉證之責，均先敘明。
(二)經查，被告抗辯其有業務緊縮之事實等情，既據其提出91年
    4月至92年3月、92年4月至93年3月及93年4月至94年3月之歲
    收、重量、承載數一覽表 (見卷2第31頁)為證，原告雖否認
    上表之真正，惟查，上述一覽表所載台灣地區於上開期間內
    之歲收，有明確減少等情，業有業經勤業眾信會計師事務所
    出具之執行協議程序結果報告 (見卷2第32頁至第38頁)在卷
    可資佐證，經審該報告書係以查核受查期間 (即91年4月1日
    至94年3月31日)之月份別貨運收入明細表，再依該表之提單
    號碼，隨機選取適當數量提單對應之發票憑證，核對發票金
    額是否與月份別貨運收入明細表之收入金額一致，為查核方
    法，而該報告內附件一之91年至94年度之貨運收入明細表內
    之數據與被告提出之一覽表數據並無二致，即足堪認上述一
    覽表中與前揭結果報告相符部分為真，則原告空言否認上述
    一覽表所載內容之真正，即不足取，依上一覽表歲收減少等
    事實，即足認被告抗辯其有業務緊縮之事實為真。此外，被
    告於資遣原告後，雖其輪值班表增列B 班，惟依被告所提出
    自94年6月至12月之班表 (見卷2第75頁，原告僅爭執該班表
    之實質真正)，原告同一部門之其餘3名員工，其7個月 ( 被
    告誤載為6個月)總工時各為808小時、951小時及97 9小時，
    故其平均每個月之工時則為115.4小時、135.9 小時及139.9
    小時 (被告因以6個月為計算基礎，故其計算之結果134.6小
    、158.5小時、163.1 小時均屬有誤)，縱再加列原告所爭執
    應計入工作時數之會議時間，其平均每個月之工時為 119.7
    小時、139.6小時及144.1小時，亦均未超過勞動基準法第30
    條規定之法定工時之時數，經審該班表雖被告所製作，惟班
    表出勤之內容屬客觀可得證明，被告當不致臨訟偽造以損其
    商譽等情，應認上述班表所載內容堪可採信，是原告主張於
    其被資遣後，同一部門之其他員工有超時工作，並無業務緊
    縮之情形云云，亦乏依據，而不可採。
(三)原告雖另提出中正國際航空站93年1月至12月、94 年1月至4
    月之貨物彙總表進出口節本影本及新聞影本等，主張被告於
    中正國際機場航空站之進、出口貨運量民國93、94年間係逐
    年增加，且被告與法國航空合併後，業務量及營業額皆大幅
    攀升，被告並無業務減縮之事實云云。惟查，上開原告提出
    之彙總表乃為該期間內進、出口貨運之總重量 (以公斤為單
    位) ，數據上雖有增加之情形，惟貨運重量之增加並非業務
    、營收增加之唯一判斷標準，貨運之收費尚需考量其承載數
    、貨載之大小及其內容物而定，亦即貨運總重量增加，並不
    必然會使被告之營收增加。況原告之職務係為「貨運督導員
    」，工作重點在於督導地勤代理業者處理貨物之事務及處理
    台灣地區承攬之貨物及發生爭議之進口貨物，故貨載重量之
    增加並非代表工作量之必然增加，是否有業務緊縮之必要，
    仍應視被告公司於台灣地區貨運之營運狀況加以審查，實非
    以總公司之營收增加、或單以運載總重量 (或平均重量) 增
    加而直接論斷必無業務緊縮之情形。且查，今因交通、通訊
    交流之方便性，常有跨國性之公司，雖跨國性公司之整體績
    效可依其對外發布之財務預測及報表知之，惟因跨國公司之
    多樣性，跨國公司所屬之各國分支組織，因各國之社經情勢
    、經濟條件及治安狀況之不同，盈虧即有所不同，自不得僅
    以跨國總公司有盈餘或經營良好，即得推認各國分支組織皆
    有相同之績效或業務均屬增加，是原告依上述貨物彙總表進
    出口節本影本及新聞影本等主張被告並無業務緊縮之事實云
    云，即與被告有無業務緊縮無直接關係，且與前述本院認為
    可採之勤業眾信會計師事務所出具之執行協議程序結果報告
    相左，而不可採。
(四)第查，雇主依勞動基準法第11 條第2款規定因虧損或業務緊
    縮而資遣勞工時，並未如同條第4 款「業務性質變更」須以
    「有減少勞工之必要又無適當工作可供安置時」為前提，方
    得經預告終止勞動契約，惟企業於因緊縮業務時，如他部門
    仍有增加勞工之需求，而需用勞工之工作，為被終止勞動契
    約員工之專業技能及體力所能勝任時，則在不違反勞工意願
    之情形下，自仍宜將該員工調任需用勞工之他部門工作，而
    不宜將該勞工逕以解雇。反之，如需用勞工之工作，非被終
    止勞動契約之員工專業技能及體力所能勝任時，或需用之勞
    工數量少於被裁撤部門中能勝任該項工作之勞工數量時，則
    不得強求企業留用或全部留用，以免降低企業之競爭性，並
    排擠其它具有需用技能待業勞工之受僱期待可能性。查原告
    固主張原即熟稔公司之貨運電腦輸入作業，應可勝任客運訂
    位系統，惟就原告所不爭執被告之客運電腦訂立系統與其所
    代理之法國航空公司之客運電腦訂位系統手冊內容觀之 (見
    卷2第86頁至第106頁) ，二者系統之操作仍屬有異，就其客
    運部門面對客戶之時間性而言，若非經相當訓練至熟悉程度
    ，應難達其要求，此外，原告迄本院言詞辯論終結時止，並
    未提出任何其曾操作或可操作之證明到庭，是其上主張即乏
    依據，而不可採。此外，另經比較原告與較原告晚7 個月受
    聘被告之高銘祺2人之工作績效評比（見卷1第87 頁至第113
    頁），原告之績效又顯較高銘祺為差，則被告因業務減縮而
    依勞動基準法第11 條第2款規定資遣原告，即難謂有何刻意
    歧視原告並故意規避原告辦理退休之可言。
五、綜上所述，被告抗辯其已依法資遣原告，尚屬可採，從而，
    原告主張兩造間勞動契約尚未終止，並依民法第487 條之規
    定請求被告給付自94年6月1日起至95年12月31日止之工資1,
    277,408元及如附表所示之日期起至清償日止按年息5% 計算
    之利息，均無理由，應予駁回。又原告之訴既經駁回，則其
    假執行之聲請已失所依據，應併駁回。
六、因本案事證已臻明確，兩造其餘主張陳述及所提之證據，均
    毋庸再予審酌，附此敘明。
七、訴訟費用負擔之依據：民事訴訟法第78條。
中　　華　　民　　國　　96　　年　　3　 　月　　27　　日
                     民事第三庭   法　官　詹駿鴻
以上正本係照原本作成
如對本判決上訴，須於判決送達後20日內向本院提出上訴狀
中　　華　　民　　國　　96　　年　　3 　　月　　27　　日
                      　　　　　　書記官　官碧玲
